【裁判字號】    99,易,553
【裁判日期】    990811
【裁判案由】    誹謗
【裁判全文】
臺灣高雄地方法院刑事判決              99年度易字第553 號
公  訴  人  臺灣高雄地方法院檢察署檢察官
被      告  甲○○
上列被告因誹謗案件，經檢察官提起公訴（98年度偵字第22013
號），本院判決如下：
    主    文
甲○○犯誹謗罪，處拘役伍拾伍日，如易科罰金，以新台幣壹仟
元折算壹日。
    事    實
一、甲○○與丙○○（原名呂健智）為姊弟，二人具有家庭暴力
    防治法第3 條第4 款所定之家庭成員關係。民國98年6 月7
    日上午7 時許，甲○○陪同母親己○○至丙○○位於高雄縣
    鳳山市○○○路229 巷30弄77號之住處收拾東西，因細故與
    丙○○發生爭執，甲○○便在上開住處內以「不是個好東西
    」、「偷看妹妹洗澡」、「強暴妹妹」等語怒罵丙○○，丙○○因難忍氣憤而與甲○○發生互毆（甲○○涉犯傷害罪部
    分業經檢察官不起訴處分），己○○見狀趁隙報警，甲○○
    並出外等候員警。待高雄縣政府警察局鳳山分局成功派出所
    員警丁○抵達現場，甲○○與丙○○一言不合再度發生爭執
    ，甲○○明知四周已有鄰居圍觀，竟基於意圖散布於眾，指
    摘足以毀損丙○○名譽之事之犯意，於上址庭院、門外此等
    公眾得以見聞之場合，接續指摘「呂健智曾強暴過妹妹」、
    「妹妹要去墮胎拿掉的小孩是呂健智的」等不實情事，足以
    毀損丙○○之名譽。
二、案經丙○○訴由高雄縣政府警察局鳳山分局報告臺灣高雄地
    方法院檢察署檢察官偵查起訴。
    理  由
壹、程序方面：
    本件檢察官與被告甲○○於本院準備程序時，對於本判決所
    引用之證據資料（詳後引用之各項證據）均表示不爭執證據
    能力（見本院審易卷第37頁），且於本院言詞辯論終結前，
    對於卷附具有傳聞證據性質之證據，已知其情，而未聲明異
    議，本院認該等傳聞證據作成時之狀況，並無任何違法取證
    之不適當情形，以之作為證據使用係屬適當，自得採為認定
    事實之證據。
貳、實體方面：
一、認定犯罪事實所憑之證據及理由
  (一)訊據被告甲○○固坦承有於上揭時地與丙○○發生爭吵之事
    實，惟矢口否認有何誹謗犯行，辯稱：我當時是問丙○○「
    你有無強暴妹妹（按：即指被告與告訴人之胞妹乙○○）」
    、「我懷疑妹妹去拿小孩子是不是你幹的好事」，我是想藉
    這次吵架的機會跟他問清楚這件事，當時我問了呂健智約30
    次，他都沒有回答我云云。
  (二)經查，98年6 月7 日上午7 時許，被告陪同母親己○○前往
    告訴人上開住處收拾東西，因故與告訴人發生爭執，被告便
    以「你真以為你是萬中選一，你也不是一個好東西，你還偷
    看你妹妹洗澡」、「強暴妹妹」等語怒罵告訴人，告訴人因
    難忍氣憤，便向前與被告發生互毆，己○○見狀立即報警等
    案發當天被告與告訴人衝突之始末，業據告訴人證述在卷，
    核與證人即告訴人之妻戊○○之證述相符，又被告與告訴人
    先有言語衝突、繼發生肢體衝突，己○○因而趁隙報警一情
    ，亦經證人己○○證述明確（見本院易字卷第48頁～第54頁
    、第58頁～第60頁），是員警丁○在據報趕往本件案發現場
    前，被告與告訴人間已有激烈衝突，應堪認定。
  (三)又被告於上址庭院內、屋外等不特定人得共見共聞之處所，
    以「呂健智曾強暴過妹妹」、「妹妹要去墮胎拿掉的小孩是
    呂健智的」等語指摘告訴人之事實，業據告訴人於警詢及本
    院審理中指證歷歷（見警卷第5 頁～第6 頁；本院易字卷第
    58頁～第60頁），核與證人即到場處理員警丁○證稱：98年
    6 月7 日值班人員通知我們有發生糾紛，我趕到本件案發現
    場時是早上7 點多，當時已經有鄰居在外面看熱鬧，我看到
    甲○○在外面、丙○○在屋內，兩個人在對罵，甲○○跟隨
    我們進入他們家的院子，丙○○剛好出門口，就要打甲○○
    ，我拉住丙○○的時候，有聽到甲○○大聲說「呂健智強暴
    他妹妹」、「妹妹肚子裡的孩子是不是你的」，我便將甲○○拉到屋外去，她也是在叫「呂健智強暴他妹妹」等語（見
    偵1 卷第32頁；本院易字卷第54頁～第56頁），衡酌證人丁○與被告素昧平生、亦無仇怨，且僅係就其執行勤務時聽聞
    之現場情形作證，立場公正客觀，當無設詞構陷被告之理，
    況被告亦自承其對於告訴人曾否強暴過妹妹、妹妹墮胎拿掉
    的小孩是否為告訴人的等各節，有深度懷疑，並供稱：案發
    當天警察來的時候，鄰居問我們在吵什麼，我跟鄰居說我問
    告訴人「是否有強暴過妹妹」，告訴人都不回答我（見本院
    審易卷第26頁、第34頁～第35頁；易字卷第57頁），綜上各
    節研判，告訴人指稱被告在不特定人得以共見共聞之場合，
    指摘「呂健智曾強暴過妹妹」、「妹妹要去墮胎拿掉的小孩
    是呂健智的」等語，應為合乎事實且不違常情之認定。
  (三)被告固以前揭情詞置辯，惟查：
  1.按司法院大法官會議釋字第509 號解釋對於刑法第310 條第
    3 項解釋意旨，僅在減輕被告證明其言論（即指摘或傳述誹
    謗事項）為真實之舉證責任，但被告仍須提出「證據資料」
    ，證明有理由確信其所為言論（即指摘或傳述誹謗事項）為
    真實，否則仍有可能構成誹謗罪刑責。而「證據資料」係言
    論（指摘或傳述誹謗事項）之依據，此所指「證據資料」應
    係真正，或雖非真正，但其提出並非因惡意或重大輕率前提
    下，有相當理由確信其為真正者而言。若行為人就其發表之
    言論所憑之證據資料原非真正，而其提出過程有惡意或重大
    輕率情形，且查與事實不符，只憑主觀判斷而杜撰或誇大事
    實，公然以貶抑言詞散布謠言、傳播虛構具體事實為不實陳
    述，而達於誹謗他人名譽之程度，自非不得律以誹謗罪責（
    最高法院94年度台上字第5247號刑事判決意旨參照）。
  2.經查，本件告訴人未曾強暴胞妹乙○○一情，業據告訴人、
    乙○○證述在卷，堪可信為真實（見本院易字卷第47頁）。
    告訴人既未曾強暴乙○○，則被告所指乙○○拿掉告訴人小
    孩一情，自屬無稽。被告上開所指，已難認與真實相符。且
    被告亦陳稱：這件事我不是當事人，不知道是否確有此事，
    我只是深度懷疑，因為乙○○訂婚、結婚我弟弟都不參加，
    加上乙○○的前男友比她小，所以我懷疑他有沒有能力強迫
    乙○○做那件事情，我確實不知道這件事情的真假，才會當
    場用疑問的語氣問告訴人等語。被告既自承伊並不確知告訴
    人是否果有強暴乙○○一事，只是懷疑但沒有證據（見警卷
    第3 頁背面；本院審易卷第35頁），且被告上開所舉啟疑之
    依據，不論告訴人是否未出席乙○○婚禮或乙○○前男友有
    無能力強迫其發生性關係，均無法合理推導出告訴人曾強暴
    乙○○或曾使乙○○墮胎，堪認被告對於告訴人所為之指摘
    ，均係基於欠缺合理性之主觀臆測。參以被告亦自稱：我之
    前有打電話給乙○○前男友的媽媽，我問他媽媽知不知道他
    兒子與我妹妹是男女朋友關係，我應該有提到我妹妹墮胎的
    事情，我說事情都已經到這種程度了，應該要出面處理（見
    本院易字卷第48頁），足見被告主觀上本即認定告訴人與乙○○墮胎一事無關，其於98年6 月7 日與告訴人發生衝突後
    ，即在告訴人住處庭院及住處外之公開場合重提舊事，並將
    原認知予以扭曲，擅加攻訐告訴人，主觀上有毀損告訴人名
    譽之誹謗犯意甚明。
  3.被告雖另辯稱伊係以疑問的語氣詢問告訴人云云，惟被告亦
    自承當天伊問了告訴人30次，告訴人都沒有回答，參酌證人
    丁○所證，被告係以肯定語氣指摘「呂健智強暴他妹妹」一
    情，堪認被告在當場或曾詢問告訴人「妹妹要去墮胎拿掉的
    小孩是否你幹的好事」，惟其主觀上既已認定「呂健智強暴
    他妹妹」一事，在告訴人當場未正面回應被告質問之情形下
    ，被告因憤怒而復以肯定的語氣指摘「妹妹要去墮胎拿掉的
    小孩是呂健智的」，核與常情無違。況被告主觀上果真對「
    告訴人是否強暴乙○○」一事有所懷疑，而欲探求真相，因
    事涉當事人隱私、家族名譽，自當謹慎為之，被告捨私下向
    被告或乙○○查證此事之作法不為，卻選擇在與告訴人先就
    他事發生激烈衝突後，突然將僅有主觀懷疑之「告訴人是否
    強暴妹妹」一事，於鄰居均得以共見共聞之場合高聲質問告
    訴人，益見其主觀上有傷害告訴人名譽之惡意，是被告縱或
    曾以疑問的語氣，然其主觀上實欲藉此達散佈於眾而詆毀告
    訴人名譽之目的，當亦不足解免其應負之誹謗罪責。
  (四)至被告雖曾因精神疾病就診，有長庚醫療財團法人高雄長庚
    紀念醫院病歷資料附卷可憑。惟依病歷記載，被告精神疾病
    之表現為妄想狀態（見本院易字卷第32頁、第43頁），然被
    告曾與乙○○前男友之母親聯繫乙○○墮胎一事，其當知所
    謂乙○○墮胎一事與告訴人無關，今竟在與告訴人爭吵中，
    惡意將此事牽引為與告訴人有關，顯見被告係欲以家庭亂倫
    的題材渲染既有事實的嚴重性，以達毀損告訴人名譽之目的
    ，自與其純粹脫離現實之妄想病症無關。參以被告於本院出
    庭應訊時，對被訴之事實，仍可為自己作多方面有利之答辯
    ，已如前述，是應認被告於本件誹謗犯行當具責任能力，併
    予指明。
  (五)綜上所述，本件被告誹謗犯行事證明確，應予依法論科。
二、論罪科刑
    核被告甲○○所為，係犯刑法第310 條第1 項之誹謗罪。被
    告與告訴人為姊弟，具有家庭暴力防治法第3 條第4 款所定
    之家庭成員關係，是其誹謗犯行，並屬家庭暴力防治法第2
    條第2 項所稱之家庭暴力罪，惟因家庭暴力防治法並無罰則
    之規定，是僅依刑法誹謗罪之規定予以論處。被告在密接之
    時間、地點，先後以「呂健智曾強暴過妹妹，妹妹要去墮胎
    拿掉的小孩是呂健智的」等不實事項誹謗告訴人，顯係基於
    單一誹謗犯意下之數個接續舉動，並侵害同一法益，為接續
    犯，應僅論以一誹謗罪。爰審酌被告僅因與告訴人發生爭吵
    ，竟不知謹慎言行，利用鄰人多好議論他人家庭私事之普遍
    心態，刻意扭曲、捏造出家庭最不堪的亂倫情事，在鄰居面
    前詆毀、中傷告訴人，嚴重破壞家人間信賴關係，並牽連無
    辜之胞妹乙○○，復考量其犯罪動機、目的等一切情狀，量
    處如主文所示之刑，並斟酌被告智識程度、家庭經濟狀況等
    情形，諭知以新臺幣1000元折算1 日為其易科罰金之折算標
    準，以示懲儆。
據上論斷，應依刑事訴訟法第299 條第1 項前段，刑法第310 條
第1 項、第41條第1 項前段，刑法施行法第1 條之1 第1 項、第
2項，判決如主文。
本案經檢察官李英霆到庭執行職務。
中    華    民    國    99    年    8     月    11    日
                刑事第十八法庭   法  官   王  琁
上正本證明與原本相符。
如不服本判決應於收受本判決後10日內向本院提出上訴書狀，其
未敘述上訴理由者，並得於提起上訴後10日內向本院補提理由書
狀（均須按他造當事人之人數附繕本）「切勿逕送上級法院」。
中    華    民    國    99    年    8     月    12    日
                                  書記官  林修弘
中華民國刑法第310條
（誹謗罪）
意圖散布於眾，而指摘或傳述足以毀損他人名譽之事者，為誹謗
罪，處 1 年以下有期徒刑、拘役或 5 百元以下罰金。
散布文字、圖畫犯前項之罪者，處 2 年以下有期徒刑、拘役或
1 千元以下罰金。
對於所誹謗之事，能證明其為真實者，不罰。但涉於私德而與公
共利益無關者，不在此限。

司法院資訊處製作；財團法人民間司法改革基金會備份。
